【裁判字號】    98,上易,237
【裁判日期】    981209
【裁判案由】    撤銷買賣行為等
【裁判全文】
臺灣高等法院高雄分院民事判決         98年度上易字第237號
上  訴  人  丙○○
上  訴  人  甲○○
訴訟代理人  李昌明律師
被上訴人    興泰實業股份有限公司
法定代理人  乙○○
訴訟代理人  王國論律師
上列當事人間請求撤銷買賣行為等事件，上訴人對於民國98年8
月6 日臺灣屏東地方法院98年度訴字第143 號第一審判決提起上
訴，本院於98年11月25日言詞辯論終結，判決如下：
    主  文
原判決關於命上訴人甲○○給付上訴人丙○○新台幣伍拾陸萬元
，及自民國九十八年三月十七日起至清償日止，按週年利率百分
之五計算之利息，並由被上訴人代位受領部分，暨訴訟費用之裁
判均廢棄。
上開廢棄部分，被上訴人在第一審之訴駁回。
其餘上訴駁回。
第一、二審訴訟費用由上訴人負擔二分之一，餘由被上訴人負擔
。
    事 實 及 理 由
一、被上訴人起訴主張：上訴人丙○○、甲○○均以飼養、販賣
    蛋雞為業，丙○○前向伊購買飼料，累計積欠貨款金額已達
    新臺幣（下同）3,000,000 元以上，伊乃於民國97年12月12
    日聲請假扣押丙○○所有之蛋雞15,100隻，並於查封當場以
    1,510,000 元承受此等雞隻。詎甲○○明知丙○○積欠伊貨
    款，且經伊聲請實施假扣押在案，竟旋於97年12月15日與丙
    ○○簽訂買賣合約書，以560,000 元受讓丙○○之另2,800
    隻蛋雞（下稱系爭蛋雞），導致丙○○之財產減少，而使伊
    之債權有不能獲得清償之情形，自有害於伊之債權。又系爭
    蛋雞於98年2 月間因染患雞瘟均已死亡，其市價為每隻200
    元。爰本於民法第244 條第2 項、第4 項之法律關係，求為
    判決上訴人間就系爭蛋雞買賣之債權行為及移轉所有權之物
    權行為應予撤銷，甲○○並應就系爭蛋雞回復原狀；惟因系
    爭蛋雞業已滅失而無法回復原狀，爰依民法第242 條、第17
    9 條、第181 條但書規定，請求甲○○給付丙○○系爭蛋雞
    之價額560,000 元，並由伊代位受領。聲明求為判決：(一)上
    訴人間97年12月15日所為系爭蛋雞之買賣行為及所有權移轉
    行為，均應予撤銷；(二)上訴人甲○○應給付上訴人丙○○56
    0,000 元及自98年3 月17日起至清償日止，按週年利率5%計
    算之利息，並由被上訴人代位受領。
二、上訴人則以：丙○○係因無力飼養系爭蛋雞，始將之出售予
    甲○○，而甲○○買受時雖知被上訴人曾對丙○○假扣押15
    ,100隻蛋雞，並於查封當場承受此等雞隻，惟甲○○係以為
    丙○○之債務已因上述雞隻當場變價而清償完畢，故才向丙
    ○○買受系爭蛋雞，並無明知丙○○積欠被上訴人債務且被
    上訴人之債權因此一買賣行為受損之撤銷事由存在；又縱令
    上訴人2 人間之買賣符合撤銷要件，甲○○固負有返還系爭
    蛋雞之義務，然丙○○亦負有返還買賣價金560,000 元之義
    務，被上訴人既係代位丙○○行使對甲○○之債權，甲○○
    自得以對抗丙○○之事由對抗被上訴人，茲就此以甲○○應
    返還丙○○之560,000 元與丙○○應返還甲○○之同額款項
    相抵銷等語，資為抗辯。
三、原審經審理後，為上訴人敗訴之判決，上訴人不服，提起上
    訴，並聲明：(一)原判決廢棄；(二)駁回被上訴人在第一審之訴
    ；(三)第一、二審訴訟費用由被上訴人負擔。被上訴人則於本
    院聲明：(一)上訴駁回；(二)第二審訴訟費用由上訴人負擔。
四、兩造不爭執事項：
  (一)丙○○、甲○○均以飼養、販賣蛋雞為業，丙○○前向被上
    訴人購買飼料，累計積欠貨款金額已達3,000,000 元以上。
  (二)被上訴人曾聲請對丙○○之財產為假扣押，經台灣屏東地方
    法院（下稱屏東地院）以97年度執全字第1335號受理，並於
    97 年12 月12日實施假扣押執行程序，扣押得丙○○所有之
    蛋雞15,100隻，並於查封現場予以變價，由被上訴人以1,51
    0,000 元承受，提存該價金。被上訴人嗣取得終局執行名義
    （屏東地院98年度訴字第123 號確定判決）後，聲請執行，
    已領取該價金受償。
  (三)甲○○於97年12月15日與丙○○簽訂買賣合約書，以560,00
    0 元受讓丙○○所有之系爭蛋雞。甲○○於買受時，知悉丙
    ○○因積欠被上訴人債務，經被上訴人聲請實施前揭假扣押
    執行程序在案。
  (四)系爭蛋雞於98年2 月間因染患雞瘟均已死亡，其市價為每隻
    200元。
五、兩造爭點：
  (一)甲○○於買受系爭蛋雞時，是否明知丙○○出售系爭蛋雞有
    損害於被上訴人之債權？被上訴人得否依民法第244 條第2
    項規定，請求撤銷此買賣行為及系爭蛋雞之所有權移轉行為
    ？
  (二)如得撤銷，甲○○得否以其應返還予丙○○之蛋雞價額與丙
    ○○應返還予其之買賣價金主張抵銷？
六、甲○○於買受系爭蛋雞時，是否明知丙○○出售系爭蛋雞有
    損害於被上訴人之債權？被上訴人得否請求撤銷此買賣行為
    及系爭蛋雞之所有權移轉行為？
    甲○○固不否認其於買受系爭蛋雞時，知悉丙○○因積欠被
    上訴人債務，經被上訴人聲請屏東地院於97年12月12日實施
    假扣押執行程序在案，惟辯稱：伊係以為丙○○之債務因上
    開日期假扣押時已將扣得之15,100隻蛋雞當場變價而清償完
    畢，才向丙○○買受系爭蛋雞云云。惟查：
  (一)屏東地院於97年12月12日對丙○○之財產實施假扣押執行程
    序時，並未就丙○○養雞場之雞隻全部予以查封，除當次查
    封之15,100隻外，尚有餘存之雞隻未予查封，此據被上訴人
    於原審陳稱：「我造在聲請假扣押的時候，法院裁定只能在
    150 萬餘元之範圍內假扣押，而執行時現場書記官說一隻雞
    以100 元計算，所以才假扣押一萬五千隻雞，而沒有全部扣
    押」等情綦詳（同審卷第44頁背面）。而甲○○於原審就此
    情亦自承：「我知道被告（即上訴人）丙○○的雞被原告（
    即被上訴人）抓去，但沒有全部抓走」等語明確（同上頁）
    。又觀諸卷附甲○○與丙○○間之買賣合約書（原審卷第4
    頁），甲○○係於97年12月15日，亦即上開假扣押執行後之
    3 日，即向丙○○買受系爭蛋雞及裝袋機、翻糞機等養雞設
    備並受讓丙○○養雞場地之租賃權；且買賣合約書第6 條「
    其他」項下記載：「因乙方（即丙○○）經法院執行假扣押
    後，已無力飼養... 」等詞，雙方並約定由甲○○代丙○○
    清償積欠日盛飼料公司之貨款以代買賣價金之交付。職是，
    由甲○○於丙○○受假扣押執行後，旋於3 日內向丙○○買
    受假扣押執行後餘存之系爭蛋雞，且知丙○○當時已無資力
    繼續養雞，而連同養雞設備、養雞場地租賃權一併拋售，甚
    至指示其逕將買賣價金交付某特定飼料廠商以清償債務等情
    以觀，堪認甲○○就其買受系爭蛋雞將致丙○○之整體財產
    喪失或減少，而有損於丙○○其他債權人之債權，當知之甚
    明。
  (二)至甲○○雖以前揭情詞置辯，惟依上開日期假扣押執行筆錄
    之記載，假扣押當時有債權人代理人莊雅惠、債務人丙○○
    及另2 名案外人孫揚展、鍾國書到場，此經本院調取屏東地
    院97年度執全字第1335號假扣押保全程序卷核閱明確，則以
    甲○○於實施假扣押時不在現場，如何能知此次假扣押之15
    ,100隻雞隻已當場變賣由被上訴人承受，遑論被上訴人雖承
    受該等假扣押之雞隻，惟仍需提存承受之對價1,510,000 元
    至執行法院，並須待取得假扣押本案債權之執行名義後，始
    得就該提存價金聲請終局強制執行而實際獲償，並非於假扣
    押執行程序後即獲得債權之滿足。況且，被上訴人對鄭明琮
    之債權是否因該上開提存之價金即獲滿足，衡情亦非此債權
    債務關係外之甲○○所能得知。是甲○○辯稱其係以為被上
    訴人之債權已因前揭假扣押執行程序而獲全部清償，始向鄭
    明琮買受系爭雞隻云云，顯無足取。
  (三)承上所述，甲○○買受系爭蛋雞時，既明知丙○○出售系爭
    蛋雞予其有損害於被上訴人之債權，則被上訴人依民法第24
    4 條第2 項規定，請求撤銷其2 人間買賣系爭蛋雞之行為及
    移轉系爭蛋雞所有權之行為，自屬有據。
七、如得撤銷，甲○○得否以其應返還予丙○○之蛋雞價額與丙
    ○○應返還予其之買賣價金主張抵銷？
  (一)上訴人2 人間買賣系爭蛋雞之行為及移轉系爭蛋雞所有權之
    行為均應撤銷，已如前述，則被上訴人依民法第244 條第4
    項規定聲請命甲○○回復原狀，亦屬有理。惟系爭蛋雞於98
    年2 月間因染患雞瘟均已死亡，為兩造所不爭，是甲○○已
    無從回復原狀、將系爭蛋雞返還予丙○○。然按無法律上原
    因而受利益，致他人受損害，應返還其利益；雖有法律上之
    原因，而其後已不存在者，亦同；但依其利益之性質或其他
    情形不能返還者，應償還其價額，民法第179 條、第181 條
    後段定有明文。上訴人2 人間系爭蛋雞之買賣行為既經撤銷
    ，甲○○受取丙○○給付系爭蛋雞之法律上原因，事後已不
    存在；而系爭蛋雞既屬不能返還，則甲○○自應償還系爭蛋
    雞之價額予丙○○。又系爭蛋雞之價額為每隻200 元，亦為
    兩造所不爭，甲○○即應償還丙○○560,000 元。再者，丙
    ○○前向被上訴人購買飼料，累計積欠貨款金額達3,000,00
    0 元以上，亦為兩造所不爭；而被上訴人於97年12月12日實
    施上開假扣押後，就假扣押之本案已取得命丙○○給付1,50
    7,541 元及利息之確定判決（屏東地院98年度訴字第123 號
    ），並於98年8 月24日聲請終局強制執行，於同年9 月16日
    經屏東地院准予領回提存之現金1,510,000 元，此經本院調
    取屏東地院98年度司執字第27311 號給付貨款強制執行事件
    卷核閱明確。是被上訴人對丙○○至少尚有本金1,490,000
    元及利息之債權存在，而丙○○對甲○○既有系爭蛋雞價額
    560,000 元之債權存在，且怠於行使該項權利，則被上訴人
    依民法第242 條規定，代位丙○○請求甲○○返還560,000
    元，亦無不合。
  (二)次按，二人互負債務，而其給付種類相同，並均屆清償期者
    ，各得以其債務，與他方之債務，互為抵銷，民法第334 條
    前段定有明文。又債權人基於民法第242 條規定，行使債務
    人之權利時，第三人之對於債權人與對於債務人同，第三人
    得以對於債務人之一切抗辯，對抗債權人（最高法院40年台
    上字第304 號(1)判例意旨參照）。上訴人2 人間系爭蛋雞之
    買賣行為既經撤銷，丙○○受領甲○○給付價金560,000 元
    之法律上原因，事後亦已不存在，而應返還此價金予甲○○
    。又被上訴人代位丙○○請求甲○○返還系爭蛋雞價額560,
    000 元，甲○○得以對於丙○○之抵銷抗辯對抗被上訴人；
    而丙○○應返還甲○○560,000 元，與甲○○應返還丙○○
    之系爭蛋雞價額560,000 元，均屬金錢給付，並均屆清償期
    ，則甲○○主張以其應返還予丙○○之560,000 元與丙○○
    應返還予其之560,000 元相抵銷，於法要無不合。則經此抵
    銷結果，被上訴人已無得請求甲○○給付予丙○○並由其代
    為受領之餘額。
八、綜合前述，被上訴人本於民法第244 條第2 項規定，請求撤
    銷上訴人2 人間買賣系爭蛋雞之行為及移轉系爭蛋雞所有權
    之行為，係屬有據，應予准許。惟系爭蛋雞已全數滅失，而
    回復不能，被上訴人依民法第242 條、第179 條、第181 條
    規定，固得代位鄭明琮請求甲○○返還系爭蛋雞之價額560,
    000 元，然甲○○因系爭蛋雞買賣行為經撤銷，而得請求鄭
    明琮返還買賣價金560,000 元，經其以此項債權與其應返還
    予鄭明琮之系爭蛋雞價額560,000 元相抵銷，被上訴人已無
    得請求甲○○返還鄭明琮並由其代為受領之餘額。從而，原
    判決准予撤銷上訴人2 人間買賣系爭蛋雞之行為及移轉系爭
    蛋雞所有權之行為部分，並無違誤，上訴意旨就此部分指摘
    原判決不當，係屬無理由，應駁回其上訴。至於原審判命甲
    ○○應給付丙○○560,000 元及利息，並由被上訴人代位受
    領部分，係有未洽，上訴意旨就此部分指摘原判決不當，求
    予廢棄改判，為有理由，爰由本院將原判決此部分廢棄，並
    改為諭知如主文第二項所示。
九、據上論結，本件上訴為一部有理由，一部無理由，依民事訴
    訟法第450 條、第449 條第1 項、第79條、第85條第1 項前
    段，判決如主文。
中    華    民    國    98    年    12    月    9     日
                            民事第三庭
                                審判長法官  張國彬
                                法      官  鄭月霞
                                法      官  甯  馨
以上正本證明與原本無異。
本件不得上訴。
中    華    民    國    98    年    12    月    10    日
                                書  記  官  施耀程


司法院資訊處製作；財團法人民間司法改革基金會備份。
